---
title: 'Análise do Desempenho de uma Nova Versão de Software'
subtitle: 'Estudo de Caso 01'
author: 
- "Alan Souza (Relator)"
- "Alex Assis (Verificador)"
- "Luíza Guimarães (Monitora)"
- "Patrícia Lucas (Coordenadora)"
date: "`r format(Sys.time(), '%d %B, %Y')`"
abstract: |
  Este documento apresenta o uso da inferência estatística para avaliar se houve ganho de desempenho de uma nova versão de um _software_ de simulação com relação à métrica de tempo de execução. A partir de uma base de dados que apresenta alguns valores de tempo de execução do _software_, as hipóteses estatísticas foram definidas. Posteriormente foram realizados testes estatísticos para avaliar a média e variância dos dados amostrais de forma a obter informações sobre a população estudada. Os resultados apresentaram evidências suficintes para a rejeição da hipótese nula, e, após uma análise do tamanho de efeito prático foi recomendada a utilização da nova versão do _software_ em detrimento da versão anterior. 

output:
  pdf_document:
    fig_caption: yes
    number_sections: true
geometry: margin=1in 
bibliography: referencias.bib
link-citations: yes
---
\vspace*{\fill}
\centering
Universidade Federal de Minas Gerais - Programa de Pós Graduação em Engenharia Elétrica

\newpage
\tableofcontents
\newpage
\raggedright

```{r, include = 'false'}
rm(list=ls())
setwd("C:/Users/Alan/Desktop/Mestrado UFMG/Disciplinas 2º semestre/Design and Analysis of Experiments/Group Projects/Estudo de caso I")

```
# Introdução
Este documento apresenta um estudo de caso com o objetivo de implementar conceitos relacionados a inferência estatítica, análise de dados e reproducibilidade de pesquisa científica.
Dessa forma, o documento é divido da seguinte forma: Na seção **2** o estudo de caso proposto é apresentado. Posteriormente, o documento é divido entre a análise estatística com relação à média apresentada em **3** que engloba o planejamento experimental **3.1**, a análise de dados **3.2**, análise estatística **3.3** e a verificação das premissas do modelo **3.4**. Já na parte da análise da variância mostrada em **4**, é apresentada em **4.1** a definição das hipóteses estatísticas com relação à variância, a análise estatística em **4.4** e **4.3** apresenta uma análise sobre as premissas do modelo da variância. Com isso, em **5** são derivadas conclusões e recomendações e por fim são apresentadas as referências utilizadas neste trabalho.
  
# Descrição do problema
O problema do presente estudo de caso apresenta uma comparação de desempenho entre dois _softwares_ usados para a simulação de características eletromagnéticas de antenas _patch_. A métrica utilizada para avaliar a nova versão é o tempo médio de execução. Foi disponibilizada uma amostra de tamanho 14, com os valores do tempo de execução da nova versão do _software_. Sabe-se que o tempo médio de simulação e a variância da versão antiga do mesmo são respectivamente $\mu = 55s$ e $\sigma^2 = 100s^2$. 

Dessa forma, pretende-se investigar se houve melhoria na nova versão apresentada, dados os valores de média e variância citados. Assume-se que o nível de significância para a média foi de $0,01$ e para a variância foi de $0,05$.


#  Análise com relação à média
## Planejamento Experimental
A definição da hipótese nula foi baseada na presunção de ausência de efeitos em relação à implementação do novo _software_, ou seja, não houve melhoria no desempenho, tendo como métrica o tempo de execução. Já na hipótese alternativa, espera-se que o tempo médio de execução seja menor quando comparado à versão anterior do software.
$$\begin{cases} H_0: \mu >= 55&\\H_1: \mu<55\end{cases}$$

## Análise de dados exploratória
Para análise dos dados foi utilizada a linguagem de computação estatística e gráfica R (@R). A base de dados da amostra de tempos de execução é apresentada abaixo:

```{r}
data <- read.table("CS01_data.csv", header = TRUE)
head(data)
summary(data)

```

De acordo com @Campelo2015-01, uma das formas de estimar a magnitude do menor efeito de relevância prática é através do cálculo do estimador $d$: 

$$d = \frac{(\overline{x} - \mu)}{s}$$ 
onde $\overline{x}$ é a média amostral, $\mu$ a média populacional e $s$ o desvio padrão amostral.

Segundo @ellis2010essential, é de fundamental importância a avaliação do tamanho de efeito, uma vez que a inferência estatítica, como a análise do teste $t$ e o $p_{valor}$, não avaliam o efeito prático dos resultados observados. Nesse contexto, @Campelo2015-01 ressalta ainda a necessidade de um conhecimento sólido da área em que se realiza os experimentos como premissa básica para uma análise adequada dos resultados.

Como interpretação do valor de $d$, optou-se por utilizar os valores de referência mostrados em @cohen1988statistical, @CONBOY2003, @espirito2017 e @Loureiro2011, onde são considerados:

* Pequeno efeito de relevância prática: 0,20 $<=$ d $<=$ 0,50
* Médio efeito de relevância prática: 0,50 $<=$ d $<=$ 0,80
* Grande efeito de relevância prática: 0,80 $<=$ d 

segundo @cohen1988statistical, quando o investigador não tem outra base para definir o valor da potência, usa-se o valor 0.80, ou seja, $\beta=0.20$.


## Análise Estatística
Inicialmente utilizou-se o teste estatístico para a média. Como a variância é desconhecida e têm-se um tamanho amostral [pequeno](http://www.statisticshowto.com/probability-and-statistics/hypothesis-testing/t-score-vs-z-score/), foi utilizado o teste $t$ disponível no pacote _LessR_ desenvolvido por @lessR, de forma a gerar informações gráficas para a análise dos parâmetros avaliados. Esse pacote apresenta ainda uma análise sobre apremissa de normalidade dos dados do Teorema do Limite Central, uma vez que, segundo @mordkoff2011, nem sempre essa premissa será válida.

```{r message=FALSE}
library('lessR')
```


```{r figs,fig.cap="Análise estatística t", fig.align="center", fig.width = 6, fig.height = 4}
mydata <- data$run.time
ttest(mydata, mu0=55, graph = TRUE, alternative = "less", conf.level = 0.99)
```


O intervalo de confiança é de $-\infty$ a 54,76.

Para a realização do teste de potência, foi definido que uma variação de 5 segundos em relação à média do tempo de execução do software seria relevante, uma vez que o valor de delta quantifica a incerteza pelo intervalo de confiança.

```{r}
power <- power.t.test(n = length(data$run.time), delta = 5, sd = sd(data$run.time),
                      sig.level = 0.01, 
                      type = "one.sample", alternative = "one.sided")
```
Uma vez que o poder do teste é menor que o limiar definido de 80%, foi realizado novamente o teste para definir o menor tamanho amostral para que o poder de teste esperado seja alcançado.

```{r}
power.t.test(power = 0.80, delta = 5, sd = sd(data$run.time), sig.level = 0.01, 
             type = "one.sample", alternative = "one.sided")

```

## Verificação das premissas do modelo
Uma vez que o $p_{valor} = 0,008$ é menor que o nível de significância, $\alpha=0,01$, rejeita-se $h_0$. Como o resultado do cálculo do menor efeito de relevância prática $d$ foi de aproximadamente 0,75, observamos que a diferença entre os valores médios de tempo de execução das duas versões comparadas do software, possuem médio efeito de relevância.

Apesar do $p_{valor}$ ser expressivamente menor que o nível de significância $\alpha$, isso não tem alta relevância prática uma vez que o cálculo de $d$ nos mostra que ele está no intervalo de média relevância prática.

Com relação ao tamanho amostral, verificou-se que para alcançar um poder de teste de 80%, seria necessário ter uma amostra de tamanho 18.


# Análise com relação à variância


## Planejamento Experimental
No caso da variância, definiu-se a hipótese nula como sendo maior ou igual a 100. Já a hipótese alternativa como menor que 100, como segue:
$$\begin{cases} H_0: \mu >= 100&\\H_1: \mu<100\end{cases}$$

## Análise Estatística
Foi realizado o teste **sigma** para variância de uma amostra, disponível no pacote _TeachingDemos_, cuja documentação pode ser consultada em @TeachinDemos.
```{r message=FALSE}
library('TeachingDemos')
```

```{r}
sig <- sigma.test(data$run.time, sigma = 10, alternative = c("less"), 
                  n = length(data$run.time), conf.level = 0.95)
print(sig)
```

## Verificação das premissas do modelo
Uma vez que o $p_{valor} =$ `r sig$p.value` é menor que o nível de significância, $\alpha=0,05$, rejeita-se $h_0$.
O intervalo de confiança é definido como sendo o intervalo entre `r sig$conf.int[1]` e `r sig$conf.int[2]`.
Com isso deduzimos que a variância do novo software é menor que a da versão anterior.

# Conclusões e Recomendações
Uma vez que, tanto nas análises em relação à média quanto em relação à variância, a hipótese nula foi rejeitada, podemos supor que não há evidências para afirmar que houve aumento do tempo médio de simulação e que também não houve aumento da variância dos tempos de execução do _software_, com isso recomenda-se que a nova versão do software de simulação seja utilizada.
Uma possível maneira de melhorar os testes realizados seria a disponibilidade de um maior tamanho amostral representativo do problema.

# Referências
